臺灣高等法院臺南分院民事判決
                                     109年度家上字第71號
上  訴  人  甲○○  
被 上訴 人  乙○○  
上列當事人間請求離婚事件，上訴人對於中華民國109年9月22日
臺灣臺南地方法院第一審判決（109年度婚字第199號）提起上訴
，被上訴人並為訴之追加，本院於109年12月10日言詞辯論終結
，判決如下：
    主  文
上訴駁回。
第二審訴訟費用由上訴人負擔。
    事實及理由
一、按「數家事訴訟事件，或家事訴訟事件及家事非訟事件請求
    之基礎事實相牽連者，得向就其中一家事訴訟事件有管轄權
    之少年及家事法院合併請求，不受民事訴訟法第53條及第24
    8條規定之限制。前項情形，得於第一審或第二審言詞辯論
    終結前為請求之變更、追加或為反請求」，家事事件法第41
    條第1項、第2項定有明文。本件被上訴人於原審依民法第10
    52條第1項第3款規定請求裁判離婚，嗣於本院就其於原審主
    張之同一基礎事實，追加依民法第1052條第2項規定請求准
    與上訴人離婚，上訴人亦無反對之表示（見本院卷第212頁
    ），揆諸首揭規定，其追加於法尚無不合，應予准許，合先
    敘明。
二、被上訴人主張：兩造於民國（下同）108年8月14日結婚，婚
    後未育有子女。上訴人情緒管理不佳，常以言語或傳LINE及
    簡訊恐嚇，並毆打伊，亦不讓伊出門及工作。109年5月19日
    14時30分許，兩造在車內因故發生口角，上訴人又徒手毆打
    伊左臉頰3次，致伊受有左臉及下巴瘀傷、左頰粘膜舊傷之
    傷害，伊遂於109年5月26日返回娘家居住，兩造因此分居迄
    今。上訴人之前開家暴行為，經伊向臺灣臺南地方法院（下
    稱臺南地院）聲請通常保護令獲准，上訴人並因傷害罪經法
    院判決有罪確定。上訴人之行為已損害兩造共同經營婚姻之
    情感及信任基礎，更使伊終日處於不安之精神壓力下，於客
    觀上明顯已達一般人均難忍受之程度，而達「不堪同居之虐
    待」。況上訴人對被上訴人家庭所造成之傷害鉅大，夫妻之
    誠摯相愛基礎動搖，婚姻已生破綻，已致無回復之望，且該
    事由可歸責於上訴人，伊自得依民法第1052條第1項第3款、
    第2項規定，訴請與上訴人離婚。爰求為判決：准伊與上訴
    人離婚（原審為被上訴人勝訴之判決，上訴人聲明不服提起
    上訴）。並答辯聲明：上訴駁回。
三、上訴人則以：伊雖有於109年5月19日毆傷被上訴人，於同月
    初某日砸洗臉盆不慎砸到被上訴人大腿，並對被上訴人說「
    你怎麼不去死一死」等語，惟均為一時情緒反應，並無傷害
    及恐嚇之故意，亦未限制被上訴人出門及工作之自由。兩造
    婚齡甚短，109年4月間尚討論生育之事，5月間被上訴人即
    受人影響，始堅持離婚。伊認為兩造間彼此婚姻關係密切，
    尚未發生破綻，並無不能維持婚姻之事由，是被上訴人依民
    法第1052條第1項第3款、第2項規定訴請離婚，應無理由等
    語，資為抗辯。上訴聲明：(一)原判決廢棄。(二)被上訴人
    在第一審之訴駁回。
四、兩造不爭執之事項：
(一)兩造於108年8月14日結婚。被上訴人於前婚姻關係中生有未
    成年1子1女。兩造婚後同住○○市○○區○○路○段00巷0號之共同
    住所，被上訴人已於109年5月26日搬離該共同住所，返回楊
    梅娘家居住。
(二)上訴人於109年5月19日14時30分許，在其所駕駛位於臺南市
    ○○區○○○○號000-0000號自小客車内，因故與被上訴人發生口
    角爭執，上訴人徒手毆打被上訴人之左臉頰3次，致被上訴
    人因而受有左臉及下巴瘀傷、左頰粘膜舊傷之身體傷害，經
    被上訴人報警處理後，由臺南地院於109年5月26日核發109
    年度緊家護字第8號民事緊急保護令，依法視為聲請通常保
    護令，再經臺南地院於109年7月17日核發109年度家護字第5
    72號民事通常保護令，命上訴人不得對被上訴人實施身體或
    精神上不法侵害之行為；不得對被上訴人為騷擾、接觸、跟
    蹤、通話、通信等非必要聯絡行為；命上訴人應遠離被上訴
    人經常出入之場所即被上訴人父母、兩未成年子女之住所至
    少100公尺；並諭知保護令有效期間為1年6個月在案。上訴
    人上開5月19日傷害行為由檢察官聲請簡易判決處刑後，經
    臺南地院109年度簡字第2689號刑事簡易判決認定上訴人犯
    傷害罪，處拘役30日，如易科罰金以新臺幣1000元折算1日
    確定。
(三)上訴人所提①兩造間自109年3月24日至5月24日間訊息及通話
    紀錄截影、②乙○○與甲○○之母謝○○間109年2月28日至7月2日
    間LINE訊息紀錄截影內容為真正(見本院卷第23至83頁、89
    至105頁)。
(四)被上訴人所提①上訴人109年5月26日至6月6日間LINE帳號貼
    文、②乙○○LINE聊天室目錄頁面截圖、③甲○○109年6月5日未
    接來電紀錄、④甲○○之母謝○○109年5月30日訊息、⑤甲○○109
    年5月26日簡訊(原審卷第67至95、97、99、101、103頁)，
    及⑥兩造間109年5月26日至6月7日間LINE訊息紀錄截影、⑦甲
    ○○自109年5月26日至6月8日間致電乙○○之紀錄內容為真正(
    見本院卷第133至157、159至183頁)。
(五)上訴人曾對被上訴人說「怎麼不去死一死」。
五、兩造爭執之事項：
    被上訴人依民法第1052條第1項第3款、第2項之規定選擇合
    併，擇一請求判准兩造離婚，有無理由？
六、得心證之理由：
(一)被上訴人依據民法第1052條第l項第3款規定請求裁判離婚，
    有無理由？
  1.按「夫妻之一方對他方為不堪同居之虐待者，他方得向法院
    請求離婚。」，民法第1052條第1項第3款定有明文。次按夫
    妻之一方受他方不堪同居之虐待，固得請求離婚，惟所謂不
    堪同居之虐待，係指予以身體上或精神上不可忍受之痛苦，
    致不堪繼續同居而言，如非客觀上已達於此程度，不容夫妻
    之一方，以主觀之見解，任意請求與他方離婚。所謂不堪同
    居之虐待，必出於身體或精神上之虐待，虐待之程度，必已
    至不堪同居，始能構成前開離婚之要件。又夫妻之一方受他
    方不堪同居之虐待，固得請求離婚，惟請求離婚之原告對於
    此項虐待事實，除依法律規定無庸舉證外，應負舉證之責任
    。
  2.查，依兩造不爭執之事項（二）所示，上訴人於109年5月19
    日14時30分許，在其所駕駛之汽車内，因故與被上訴人發生
    口角爭執，遂徒手毆打被上訴人之左臉頰3次，致被上訴人
    因而受有左臉及下巴瘀傷、左頰粘膜舊傷之身體傷害，被上
    訴人報警處理後，經臺南地院於109年5月26日核發民事緊急
    保護令，依法視為聲請通常保護令，再於109年7月17日核發
    民事通常保護令，命上訴人不得對被上訴人實施身體或精神
    上不法侵害之行為，不得對被上訴人為騷擾、接觸、跟蹤、
    通話、通信等非必要聯絡行為，命上訴人應遠離被上訴人經
    常出入之場所即被上訴人父母、兩未成年子女之住所至少10
    0公尺，並諭知保護令有效期間為1年6個月在案，上訴人之
    傷害行為亦經法院以上訴人犯傷害罪，判處拘役30日，如易
    科罰金以新臺幣1000元折算1日確定，此部分之事實，堪可
    認定。又被上訴人主張上訴人曾於109年5月間，以洗臉盆砸
    到伊腳部乙情，上訴人對此並不爭執（見本院卷第206頁）
    ，此部分之主張，可信為真實。至被上訴人主張其餘上訴人
    實施肢體暴力之行為，為上訴人所否認，被上訴人復未能舉
    證以實其說，此部分之事實，尚難認實。
  3.又依兩造不爭執事項(四)所示，上訴人之LINE帳號貼文、訊
    息、未接來電記錄、簡訊、兩造及上訴人母親謝○○訊息如下
    ：⑴上訴人109年5月26日至6月6日間LINE帳號貼文內容，其
    中有：「……2.絕不再語言姿（肢）體暴力。……5.不再高壓力
    的要求任何事情。……8.不再控制一切，讓你做自己。」、「
    ……情緒管理好……」、「……一直以來，我總讓你沒有呼吸的伴
    我身邊，我甚至豬狗不如的對妳動了手……孩子永遠讓你看，
    因為骨肉是永遠的，自由讓你做自己，因為你要有朋友，想
    工作就去，因為可以找到你的成就感，不將你綁住……」、「
    ……動手本來就不是應該的……」、「……男人拳頭應該放後面的
    ，而不是前面……」（見原審卷第67至95頁）。⑵上訴人LINE
    聊天室目錄頁面截圖，上訴人以「臺南地方法院」為名稱要
    求被上訴人加入好友（見原審卷第97頁）。⑶上訴人於109年
    6月5日及其後某日致電被上訴人之未接來電紀錄（見原審卷
    第99頁）。⑷上訴人之母謝○○於109年5月30日傳送予被上訴
    人之訊息：「哲宇今天很誠懇的去桃園跟你爸媽道歉，我相
    信哲宇一定有改……他有學到教訓了……」（見原審卷第101頁
    ）。⑸上訴人於109年5月26日送予被上訴人之簡訊：「我真
    的有教訓了，以後不再綁住，我也會悔改一切，請你原諒我
    好嗎。」(見原審卷第103頁)。⑹兩造間自109年5月26日至6
    月7日間之LINE訊息紀錄，其中上訴人於109年5月26日傳送L
    INE：「我真的錯了，我人在這邊等你」，被上訴人覆以：
    「我不想再過著被家暴的日子」，其後上訴人傳送之內容均
    為「懺悔」、「改過」、「請求原諒」之意（見本院卷第13
    3至157頁）。⑺上訴人自109年5月26日至6月8日間致電被上
    訴人之通話紀錄內容，均為未接來電(見本院卷第159至183
    頁)。另依兩造不爭執事項(五)所示，上訴人曾對被上訴人
    說「怎麼不去死一死」等語。由上可知，被上訴人主張：上
    訴人對伊有言語及肢體暴力、高壓的要求與控制、不讓工作
    、外出與探視子女、情緒管理不佳等情，可信為真正。
  4.上訴人固抗辯：兩造於109年4月間尚討論生育之事，被上訴
    人自109年5月起始堅持離婚，應係受人影響云云，並舉證人
    謝○○（即上訴人之母）、兩造不爭執之事項(三)所示之兩造
    間自109年3月24日至5月24日間訊息及通話紀錄、被上訴人
    與上訴人之母謝○○間109年2月28日至7月2日間LINE訊息紀錄
    為證(見本院卷第207至210、23至83頁、89至105頁)。然查
    ：依證人謝○○於本院證述：109年5月19日上訴人有打傷被上
    訴人臉部，伊有罵上訴人不應動手，之前被上訴人有說其腳
    部受傷，後來才說是上訴人丟東西打到她，上訴人有承認他
    丟東西，但不是故意，伊係被上訴人離家後，才得知被上訴
    人於前婚姻育有2子女，至婚後被上訴人擔任上訴人公司會
    計，伊有跟上訴人說要讓被上訴人出去工作等情（見本院卷
    第207至210頁），可知被上訴人主張上訴人前述2次打傷伊
    ，且於婚後未能外出工作之情屬實。至兩造間自109年3月24
    日至5月24日間訊息及通話紀錄，被上訴人與上訴人之母謝○
    ○間109年2月28日至7月2日間LINE訊息紀錄(見本院卷第23至
    83頁、89至105頁)，多數為被上訴人離家前之訊息及通話內
    容，尚難遽認被上訴人自109年5月起堅持離婚，係受他人影
    響，顯見所辯尚不足採。
  5.綜上，上訴人雖有上開言語及肢體暴力、高壓的要求與控制
    、不讓被上訴人外出、工作與探視子女等情，然因於同居期
    間有前述兩次肢體暴力及言語暴力，其餘均為被上訴人離家
    後，上訴人於LINE及訊息表示歉意或日後願意改進之事項，
    由此觀之，兩造相處時互動之模式，是否客觀上已達身體上
    或精神上不可忍受之痛苦，致不堪繼續同居而言，尚乏證據
    足以認定，因此，被上訴人以不堪同居之虐待為由請求離婚
    ，自屬無據。
(二)被上訴人依民法第1052條第2項之規定，請求裁判離婚，有
    無理由？
  1.另按夫妻間有民法第1052條第1項以外之重大事由，難以維
    持婚姻者，夫妻之一方得請求離婚，同法條第2項定有明文
    。且民法親屬編於74年修正後，於第1052條增列第2項離婚
    事由之概括規定，其目的在使夫妻請求裁判離婚之事由較富
    彈性。是夫妻間發生足使婚姻難以維持之重大事由者，雖不
    符合該條第1項所列各款情形，亦無不准依該法條第2項訴請
    離婚。又婚姻關係以夫妻之共同生活為目的，配偶應互相協
    力保持其共同生活之圓滿、安全及幸福，因而夫妻應相互尊
    重以增進情感和諧及誠摯之相處，此為維持婚姻之基礎，若
    此基礎不復存在，致夫妻無法共同生活，無復合可能者，即
    應認有難以維持婚姻之重大事由存在。復按民法第1052條第
    2項但書規定難以維持婚姻之重大事由應由夫妻之一方負責
    者，僅他方得請求離婚，乃因如肯定有責配偶之離婚請求，
    無異承認恣意離婚，破壞婚姻秩序，且有背於道義，尤其違
    反自己清白（cleanhands）之法理，有欠公允，同時亦與國
    民之法感情及倫理觀念不合，因而採有責破綻主義。故難以
    維持婚姻之重大事由，夫妻雙方均須負責時，應比較衡量雙
    方之有責程度，僅責任較輕之一方，得向責任較重之他方請
    求離婚，或有責程度相同時，雙方均得請求離婚，始符公平
    。是以責任較重之一方應不得向責任較輕之他方請求離婚。
    故而，是否有難以維持婚姻之重大事由，判斷標準為婚姻是
    否已生破綻而無回復之希望，此不可由被上訴人已喪失維持
    婚姻意欲之主觀面加以認定，而應依客觀的標準，即難以維
    持婚姻之事實，是否已達於倘處於同一境況，任何人均將喪
    失維持婚姻希望之程度以決之，且難以維持之重大事由，於
    夫妻雙方就該事由均須負責時，應比較衡量雙方之有責程度
    ，僅責任較輕之一方，得向責任較重之他方請求離婚，如雙
    方之有責程度相同，則雙方均得請求離婚，以符公平，且符
    合民法第1052條第2項規定之立法目的。
  2.依上開(一)2.至4.所述，上訴人對被上訴人確有言語肢體暴
    力、高壓的要求與控制、不讓工作、外出與探視子女等情，
    被上訴人於109年5月26日搬離兩造住處、返回娘家後，旋與
    上訴人及其母親斷絕聯繫，其後訴訟中亦無有效溝通，上訴
    人雖稱有意維持婚姻，亦無實際行動，兩造間確已於相當時
    日缺乏有效溝通互動之機會，夫妻間感情實已日趨淡薄，客
    觀上已達於喪失維持婚姻意欲之程度，被上訴人亦已無與上
    訴人共營生活之意思，拒絕修補兩人間之關係以維持婚姻生
    活，足見兩造均無改善分居及夫妻債務之意願或正面積極作
    為，婚姻關係確已漸行漸遠，情份全無，亦難期待兩造日後
    仍可相互扶持繼續經營婚姻，堪信兩造協力同心共營家庭生
    活之互信基礎已失，且感情冷淡難以回復，足認兩造婚姻誠
    摯互信之感情基礎已不復存在，客觀上任何人處於此種情狀
    ，均已無回復之可能，達於喪失維持婚姻希望之程度。又兩
    造婚姻發生難以回復之破綻，係因上訴人前開家庭暴力之行
    為而致分居，且雙方皆無努力修補婚姻關係之意願，而上訴
    人之有責程度較高，揆諸前開說明，被上訴人依民法第1052
    條第2項規定訴請離婚，為有理由，應予准許。
七、從而，被上訴人依民法第1052條第2項規定，請求與上訴人
    離婚，為有理由，應予准許。原審為上訴人敗訴之判決，理
    由雖有不同，惟結論仍屬一致，仍應予維持，上訴意旨指摘
    原判決不當，求予廢棄改判，為無理由，應予駁回其上訴。
八、本件事證已臻明確，兩造其餘攻擊防禦方法及舉證，於判決
    結果不生影響，爰不予一一論列，併予敘明。
九、據上論結，本件上訴為無理由，依家事事件法第51條、民事
    訴訟法第449條第2項、第78條，判決如主文。
中　　華　　民　　國　　109 　年　　12　　月　　31　　日
                    家事法庭　　審判長法  官  吳森豐  
　　　　　　　　　　
                                      法  官  孫玉文
　　　　　　　　　　　　　　　　　　　
                                      法  官  郭貞秀
上為正本係照原本作成。
上訴人如不服本判決，應於收受送達後20日內向本院提出上訴書
狀，其未表明上訴理由者，應於提出上訴後20日內向本院補提出
理由書狀（均須按他造當事人之人數附繕本）上訴時應提出委任
律師或具有律師資格之人之委任狀；委任有律師資格者，另應附
具律師資格證書及釋明委任人與受任人有民事訴訟法第466條之1
第1項但書或第2項（詳附註）所定關係之釋明文書影本。如委任
律師提起上訴者，應一併繳納上訴審裁判費。
被上訴人不得上訴。
中　　華　　民　　國　　109 　年　　12　　月　　31　　日

                                      書記官  林虹妤
【附註】
民事訴訟法第466條之1：
⑴對於第二審判決上訴，上訴人應委任律師為訴訟代理人。但上
  訴人或其法定代理人具有律師資格者，不在此限。
⑵上訴人之配偶、三親等內之血親、二親等內之姻親，或上訴人
  為法人、中央或地方機關時，其所屬專任人員具有律師資格並
  經法院認為適當者，亦得為第三審訴訟代理人。
民事訴訟法第466條之2第1項：
上訴人無資力委任訴訟代理人者，得依訴訟救助之規定，聲請第
三審法院為之選任律師為其訴訟代理人。